臺灣士林地方法院民事判決　　　　　　　92年度簡上字第57號
上　訴　人　丙○○
訴訟代理人　秀蕊律師
複 代理 人　甲○○
被 上訴 人　己○○
　　　　　　戊○○
　　　　　　丁○○
兼　上一人
特別代理人　乙○
上四人共同
訴訟代理人　徐念懷律師
當事人間請求債務人異議之訴事件，上訴人對於中華民國91年12
月31日本院士林簡易庭91年度士簡字第570號第一審判決提起上
訴，本院於94年9月22日言詞辯論終結，判決如下：
    主  文
上訴駁回。
訴訟費用由上訴人負擔。
    事實及理由
甲、程序方面：
  (一)按能獨立以法律行為負義務者，有訴訟能力；又對於無訴訟
    能力人為訴訟行為，因其無法定代理人，或其法定代理人不
    能行代理權，恐致久延而受損害者，得聲請受訴法院之審判
    長選任特別代理人，民事訴訟法第45條、第51條第1項定有
    明文。查本件被上訴人丁○○因患重度自閉症而有重度智能
    障礙，其精神狀態已達精神耗弱或心神喪失之程度，有殘障
    手冊影本在卷可稽，為無訴訟能力之人，且現無法定代理人
    ，原審已依被上訴人乙○、己○○、戊○○之聲請，選任丁
    ○○之母乙○為其特別代理人，先予敘明。
  (二)被上訴人起訴時原聲明撤銷強制執行程序及塗銷抵押權登記
    ，嗣撤回撤銷強制執行程序部分，另追加確認上訴人對被上
    訴人戊○○支票背書權利不存在，上訴人雖於原審不同意該
    追加，惟該追加聲明與先前撤銷強制執行程序部分，基礎事
    實均為背書之支票債權是否存在，依民事訴訟法第255條第1
    項第2 款規定自應准許其追加。又本件業據兩造於原審91年
    7 月3 日言詞辯論期日合意適用簡易程序，並載明於筆錄，
    自應適用簡易程序審理，亦附此敘明。
乙、實體方面：
一、被上訴人起訴主張：上訴人就被上訴人之被繼承人許鄧璞所
    有坐落台北市○○區○○段1 小段616 地號土地及其上建號
    11048 ，門牌號碼：台北市○○區○○路1 段136 巷11弄5
    號房屋（下稱系爭房地），設定存續期間自民國87年9月15
    日起至97年9月14日止，連帶債務人為許鄧璞及戊○○，以
    上訴人為第4 順位抵押權人，擔保債權最高限額新台幣（以
    下同）4,800,000 元之最高限額抵押權，並於87年9 月25日
    為設立登記（下稱系爭抵押權），許鄧璞於90年10月2 日死
    亡，由其配偶即被上訴人乙○及直系血親卑親屬即被上訴人
    己○○、戊○○、丁○○繼承系爭房地。然許鄧璞、被上訴
    人與上訴人素不相識，許鄧璞並未授權設定系爭抵押權，許
    鄧璞、被上訴人與上訴人間亦不存有任何債權債務關係，被
    上訴人戊○○並未向上訴人借款，亦未曾在上訴人所提發票
    人為張榮國之支票（票載發票日91年3 月25日，付款人為第
    一銀行天母辦事處，帳號011436，票面金額4,000,000 元，
    票號PA0000000 ，下稱系爭支票）上背書，惟上訴人竟以前
    揭偽造之支票背書及抵押權聲請拍賣抵押物裁定（本院91年
    度拍字第875 號），並就系爭房地聲請強制執行，為此，訴
    請確認上訴人就系爭支票對被上訴人戊○○背書部分之債權
    不存在，及上訴人應塗銷系爭抵押權等語。經原審判決被上
    訴人全部勝訴，被上訴人並聲明：駁回上訴。
二、上訴人主張：上訴人之配偶世煌前於87年9 月間，因訴外
    人廖丹萍稱其受許鄧璞、被上訴人戊○○全權委託辦理借款
    事宜，由廖丹萍於87年9 月23日持許鄧璞及被上訴人戊○○
    之身分證正本、印鑑章、系爭房地所有權狀、印鑑證明，及
    由被上訴人戊○○背書，發票日為88年3 月25日，發票人張
    榮國，面額4,000,000 元之支票乙張（到期前更換為發票日
    為89年3 月25日之支票，嗣又換為系爭支票），交付上訴人
    並辦理系爭抵押權之設定，上訴人並將借款陸續匯入被上訴
    人戊○○之第一銀行帳號00000000000 號帳戶（下稱系爭帳
    戶）中，前後10筆共有4,306,750 元（下稱系爭匯款），足
    認上訴人對被上訴人戊○○確有債權存在。又廖丹萍交付之
    證件、印鑑章既屬真正，應推定業受許鄧璞、被上訴人戊○
    ○之授權，依最高法院判例，有無授權之舉證責任應由被上
    訴人負擔。且被上訴人與訴外人廖丹萍、張儷瓊實際上有投
    資理財之協議，抵押權設定是在對訴外人廖丹萍、張儷瓊授
    權範圍。縱使其內部間有代理權之限制，也不能對抗上訴人
    。兩造之借款是在87年3 月，被上訴人當時也提出擔保之票
    據，所以上訴人匯款予被上訴人並沒有提早之情形。在換票
    前被上訴人借款並沒有超過4,000,000元，後來又借400,000
    元，因為尚在最高限額抵押範圍內，所以上訴人未要求其再
    要求開票。戊○○在張榮國支票上背書是擔保本件之借款。
    縱未授權，被上訴人將印章及身分證等極重要之物交給訴外
    人，應認亦有表見代理之適用，而應由被上訴人負責等語。
    並聲明：(一)原判決廢棄。(二)前開廢棄部分，駁回被上訴人在
    第一審之訴。
三、兩造不爭執部分：
  (一)被繼承人許鄧璞所有之系爭房地登記系爭抵押權之形式真正
    （台北市士林地政事務所91年10月22日北市士地三字第0913
    1798600 號函，原審卷138 頁至210 頁）。許鄧璞90年10月
    2 日死亡，被上訴人分別為其配偶及直系血親卑親屬，為其
    繼承人之事實。
  (二)系爭抵押權設定案中許鄧璞印鑑證明之真正。
  (三)發票人張國榮所簽發之系爭支票上，被上訴人戊○○背書印
    文之真正。（原審卷92頁）
  (四)被上訴人戊○○所有台北市○○○路117巷30號8樓房地設定
    抵押權與上訴人，該房地並經本院90年執字第10905號執行
    完畢之事實。（原審卷93頁至103頁）
  (五)被上訴人乙○所有台北市○○路○段335號5樓、5樓之1房地
    設定抵押權與上訴人，該房地並經本院90年執字第9925號執
    行完畢之事實。（原審卷104頁至119頁）
  (六)被上訴人戊○○入出國日期證明書之真正。（原審卷42頁）
  (七)上訴人提出系爭匯款之10張匯款單之真正。（原審卷125頁
    至128頁）
  (八)被上訴人提出匯至世煌帳戶共3,221,600 元計5 張匯款單
    之形式真正（本院卷57、58頁）。
  (九)張榮國於本院91年訴字980號民事案件92年4月23日陳述筆錄
    形式之真正（本院卷61頁至63頁，被上證7 號），鄭美寶、
    林書港於本院91年訴字980 號民事案件92年3 月26日陳述筆
    錄形式之真正（本院卷64頁至67頁，被上證8 號）。
  (十)被上訴人己○○、乙○於本院91年訴字980 號民事案件92年
    3 月26日陳述筆錄形式之真正（本院卷151 頁至152 頁，上
    證13號）被上訴人乙○於本院91年訴字980 號民事案件91年
    12月18日陳述筆錄形式之真正（本院卷153 頁至155 頁，上
    證14號）。
  (十一)世煌於本院91年訴字980 號民事案件陳述筆錄形式之真正
    （本院卷156 頁至157 頁，上證15、16號）。
  (十二)張儷瓊於台灣高等法院92年上字第1049號民事案件陳述筆錄
    形式之真正（本院卷195 頁至200 頁，被上證9 、10號、本
    院卷416 至426 頁，上證28號）。
  (十三)第一銀行天母分行93年4 月19日（93）一天母字第76號函之
    真正（本院卷174 至190 頁）、93年11月19日（93）一天母
    字第57號函之真正（本院卷432 至434 頁）、93年12月15日
    （93）一天母字第61號函之真正（本院卷458 至465 頁）、
    94年1 月31日一天母字第3 號函之真正（本院卷506 至510
    頁）。
四、本件之爭點為：(一)上訴人對被上訴人戊○○之基礎債權關係
    是否存在？（被上訴人戊○○否認系爭支票背書印文係其
    所為，亦非其授權他人所為。10筆系爭匯款是否為上訴人
    交付被上訴人戊○○之借款。上訴人主張票據背書係擔保
    上揭借款。）(二)許鄧璞有無授權他人辦理系爭抵押權登記？
    (三)有無表見代理？
五、本院得心證之理由：
  (一)兩造對於發票人張榮國所簽發之系爭支票上，被上訴人戊○
    ○背書印文之真正既不爭執，自應推定該背書為真正。惟被
    上訴人否認該印文為其所蓋，亦否認授權他人蓋章，其不認
    識張榮國，並主張未向上訴人借款4,000,000元，上訴人所
    稱之匯款金額、時點均與常情不符，且於上訴人所稱之換票
    時點，被上訴人戊○○均不在國內，該反證應足推翻前揭推
    定等語。上訴人則主張系爭支票係訴外人廖丹萍於87年9月
    間以許鄧璞及戊○○代理人之身分向其借款4,000,000元，
    並提出由戊○○背書、發票日88年3月25日、票面金額4,000
    ,000元之支票乙紙交予上訴人作為擔保，於期滿前被上訴人
    要求換票延期1年，才換同面額由戊○○背書、發票日89年3
    月25日之支票乙張，嗣又延期2年，才用系爭支票換回前揭
    票據，又上訴人係分10筆將上揭借款匯入或存入被上訴人戊
    ○○之系爭帳戶中，總數為4,306,750元云云，固據上訴人
    提出系爭支票、電匯回條及存款存根聯為據。惟查：
    1.上訴人就取得系爭支票之過程，僅提出系爭支票乙張為證
      ，至其主張曾取得被上訴人戊○○背書，而票載發票日分
      別為88年3月25日及89年3月25日之支票各乙張部分，則未
      提出證據加以證明，且上訴人就所謂換票之事實亦未舉證
      以實其說，被上訴人既否認有該支票存在之事實，應認上
      訴人所主張曾於87年9月間取得前揭發票日88年3月25日之
      支票，與該支票到期前換為前揭發票日89年3月25日支票
      等部分，均非可採。又被上訴人戊○○於87年6 月26日出
      境後，至87年12月22日始入境，再於88年1 月15日出境，
      至88年7 月23日入境，嗣於88年9 月10日再出境，至90年
      7 月29日入境，有兩造不爭執之入出國日期證明書可稽（
      原審卷42頁），是以，上訴人所主張87年9 月間第1 次取
      得該4,000,000 元及88年3 月25日屆期前第1 次換票、89
      年3 月25日屆期前第2 次換票等3 個時點，被上訴人戊○
      ○確實均不在國內，且均距其出境兩個月以上，自難認為
      系爭支票所蓋背書印文係被上訴人戊○○所為。
    2.再者，證人張榮國於本院91年訴字980 號民事案件92年4
      月23日庭訊中證稱：「我沒見過原告（即被上訴人）」等
      語，並就系爭支票之帳戶即第一銀行天母辦事處支票存款
      帳號011436帳戶證稱：「這個帳戶的票都是我父親在使用
      ，我從未使用過」、「（是否知道張儷瓊有使用？）在刑
      事案件開庭後我才知道」、「我從來沒有收到退票通知，
      九十一年十月間刑事案件開庭時我才知道此事。我問張儷
      瓊才知道我的帳戶是她向我父親拿去用的，至於何時開始
      使用，我則沒有問她」等語（本院卷61至63頁），顯見系
      爭支票並非張榮國所簽發，且張榮國並未見過被上訴人，
      亦不可能是被上訴人戊○○向張榮國取得支票再為背書。
      又證人張儷瓊於台灣高等法院92年上字第1049號民事案件
      證稱：「廖丹萍、張榮國各有一本支票交給我使用，其中
      張榮國的支票曾經遺失壹張，銀行有通知有人提示，經查
      該支票是遺失，所以沒有去付，讓他退票....」、「我所
      持有的張榮國支票要用的時候，是交給僕人處理....」、
      「（戊○○、乙○有無將房子所有權狀、身分證、印鑑及
      印鑑證明交給與你？）他們從沒有把這些東西交給我，是
      我把我的東西交給他們保管，我也沒有替他們處理財物及
      銀行貸款問題」等語（本院卷418 至421 頁），則張榮國
      之支票既由證人張儷瓊保管使用，而張儷瓊否認曾為被上
      訴人戊○○處理財物及銀行貸款事宜，自無從認為被上訴
      人戊○○曾授權張儷瓊於系爭支票上蓋章背書。
    3.被上訴人主張其並未向上訴人借款4,000,000元，上訴人
      則提出10筆匯入或存入被上訴人戊○○系爭帳戶之紀錄，
      主張該10筆總數4,306,750元之款項即為借給被上訴人之
      借款，並稱被上訴人戊○○於系爭支票上之背書係擔保此
      借款云云。惟上訴人所稱之10筆匯款及存款，日期最早為
      87年3月4日，最晚為89年6月13日，前後長達2年有餘，且
      拆成零星10筆，已與一般借款之常態不符，又總數為4,30
      6,750元，亦與上訴人所稱之借款4,000,000元金額不符。
      再者，上訴人所稱之10筆款項中，第1筆與2筆分別為87年
      3月4日及同年8月15日，皆早於系爭抵押權設定登記日期
      即87年9月25日之前，亦在上訴人原主張擔保支票取得日
      期即87年9月23日之前，又其中僅有第3筆（87年12月29日
      ）與第4筆（88年3月10日）是落在上訴人所稱發票日88年
      3月25日擔保支票之前，總計金額不過735,000元，其他第
      5筆至第9筆則在上訴人主張第1次換票與第2次換票之間，
      第10筆則在89年6月13日，更在上訴人所主張第2次換票之
      後，按兩造均稱互不熟識，且處理借款者即上訴人配偶
      世煌係專業代書，豈可能在還未取得擔保前即將借款撥予
      被上訴人？又上訴人主張被上訴人係因需款4,000,000 元
      週轉而向其借款，但在上訴人所稱第1 次換票前，事實上
      不過撥入735,000 元（若加上第1 筆與第2 筆則為1,828,
      750 元），顯見上訴人所稱被上訴人因有週轉4,000,000
      元之需求而借款，並不可信。且僅撥入1,828,750 元，被
      上訴人戊○○有何必要先背書承擔4,000,000 元之支票債
      務？實與常情不符。況系爭帳戶中另有上訴人或其配偶
      世煌如本院士林簡易庭93年度士簡字第682 號宣示判決筆
      錄所載之其他匯入款（86年11月13日247,900 元及87年3
      月31日1,144,000 元，本院卷第535 頁以下），亦有訴外
      人李丰儀主張委由世煌如台灣高等法院92年度上字第10
      49號判決所載之其他匯入款（87年3 月19日以世煌名義
      匯入1,300,000 元，87年3 月19日以上訴人名義匯入1,20
      0,000 元，本院卷第491 頁），而本件上訴人主張之第1
      筆87年3 月4 日949,550 元即夾雜其間，且非上訴人所匯
      ，而是由世煌具名匯入，固然上訴人可委託任何人代為
      匯款，但前揭款項混由上訴人或世煌匯入，如何能認為
      上訴人所稱之949,550 元即為本件之借款，且上訴人從未
      對其所主張借款之利息計算方式或收取情形加以說明，顯
      見上訴人所提10筆匯款或存款，並不能認係基於被上訴人
      向上訴人借款之原因而轉入系爭帳戶，應認被上訴人主張
      與上訴人間並無消費借貸關係，尚屬可採。
    4.至於上訴人主張該4,000,000 元借款於87年3 月即談妥，
      其並已取得4,000,000 元之支票，故其於87年3 月及8 月
      撥出該第1 、2 筆款項並無問題云云，惟查，上訴人於原
      審91年7 月31日提出之民事答辯暨聲請調查證據狀（原審
      卷44頁）中自承：「被告之夫世煌前因朋友介紹認識訴
      外人廖丹萍，民國八十七年九月間廖某告以原告（即被上
      訴人）戊○○任教於國小，係伊小孩之家教，出國留學需
      用款項且家中需錢約新台幣肆佰萬元週轉等情....並由廖
      某於同年月二十三日持原告戊○○及許父二人之身分證正
      本、許父之所有權狀正本兩張、印鑑證明乙份、父女二人
      之印鑑章，及由原告許女背書，發票日為八十八年三月二
      十五日，面額肆佰萬元整之客票正本乙張，交付被告並辦
      理最高限額肆佰捌拾萬元之抵押設定，以擔保借款如期歸
      還」等語，業稱該被上訴人戊○○背書、發票日88年3 月
      25日、面額4,000,000元支票，係由廖丹萍於87年9月23日
      交付上訴人，嗣卻改稱其於87年3 月業已取得該支票，上
      訴人之主張前後矛盾，自不可採。上訴人又主張系爭支票
      票載發票日為「3月25日」，可證明兩造係於87年3月間談
      妥借貸云云，惟實務上簽發遠期支票未必均以1年為期，
      也常以半年或3個月、1個月預定為票載發票日，均以當事
      人之約定為準，實難單以遠期支票之票載發票日來推論簽
      發之時點。又上訴人主張其雖僅取得4,000,000 元支票背
      書，但系爭抵押權仍擔保最高限額4,800,000 元，故借款
      總額雖超過4,000,000 元，並無異常云云，實則，上訴人
      有無取得備償支票，於行使抵押權時，求償程序繁簡程度
      相去甚遠，上訴人既稱處理借款者即其配偶世煌係專業
      代書，其豈可能在未取得備償支票之情況下即撥貸借款，
      應認上訴人之主張違背常情，並非可採。上訴人另主張10
      筆匯入或存入系爭帳戶之款項中，確有500,000 元係自系
      爭帳戶轉匯至己○○之帳戶，又第一銀行天母分行93年11
      月19日 (93) 一天母字第0057號函亦證實系爭帳戶於87年
      1 月12日至89年12月20日間之提款明細，其中部分金額係
      為戊○○房屋貸款本息攤還，部分金額係給付戊○○之信
      用卡款項，84年10月27日收件之消費者貸款申請書（本院
      卷459 頁）亦係戊○○親簽，並由廖丹萍、謝立萍擔任連
      帶保證人，顯見系爭帳戶款項仍在戊○○指揮用度狀態，
      並非被上訴人所稱之洗錢帳戶云云，然查，以被上訴人戊
      ○○名義在第一商業銀行借款有多個消費借貸契約，其中
      有於87年11月9 日由訴外人廖丹萍、謝立萍擔任連帶保證
      人，借款900,000 元，有於88年7 月23日、89年5 月12日
      由訴外人林輝雄、鄭美寶為連帶保證人，借款600,000 元
      、400,000 萬元，有借款申請書在卷可稽（本院卷461 至
      463 頁），然依上開出國日期證明書所載，被上訴人戊○
      ○於87年6 月26日出境，至87年12月22日入境，又於88年
      1 月15日出境，88年7 月23日入境，再於88年9 月10日出
      境，迄至90年7 月29日入境，上開借款日期均在被上訴人
      戊○○出國其間，又觀諸借款申請書，有關被上訴人戊○
      ○及訴外人廖丹萍、謝立萍、林輝雄、鄭美寶之字跡均相
      同，顯係出於同一人所為，是被上訴人主張上開借款非被
      上訴人戊○○所借貸等語，洵屬有據。又系爭帳戶內於87
      至89年間有多筆數十萬至上百萬元鉅額款項進出，而於該
      領款日期，被上訴人戊○○並不在國內，且於被上訴人戊
      ○○出國期間，系爭帳戶進出仍十分頻繁，有系爭帳戶入
      出明細帳表（本院卷175 頁以下）及上開出入國日期證明
      書在卷可稽，顯見被上訴人主張系爭帳戶並非被上訴人戊
      ○○實際掌管支用等情，堪予採信。是以，上訴人匯入或
      存入系爭帳戶之款項雖經提領，或部分支用於以被上訴人
      名義申貸之借款或信用卡消費款，但並不能據此即認為上
      訴人匯入或存入系爭帳戶之10筆款項即為被上訴人戊○○
      向上訴人之借款。
    5.綜上，應認被上訴人主張系爭支票上背書真正之推定已遭
      推翻，及其與上訴人間並無消費借貸關係，均屬可採。再
      者，縱認系爭支票上被上訴人戊○○之背書為真正，因背
      書人與持票人間票據原因關係並不存在，被上訴人聲明確
      認上訴人對其之系爭支票背書債權不存在，亦應認有理由
      。
  (二)被上訴人主張系爭房地原為許鄧璞所有，許鄧璞於90年10月
    2 日死亡，被上訴人為其繼承人，又形式上上訴人就系爭房
    地於87年9 月25日設定系爭抵押權登記，上訴人之配偶世
    煌為前揭登記申請案之代理人等事實，為兩造所不爭執，堪
    信為真正。被上訴人否認許鄧璞曾授權他人辦理系爭抵押權
    設定登記，主張應依民法第767 條排除侵害，塗銷系爭抵押
    權設定。上訴人則主張系爭抵押權係由廖丹萍於87年9 月23
    日持許鄧璞及被上訴人戊○○之身分證正本、印鑑章、系爭
    房地所有權狀、印鑑證明，故可認為已得到許鄧璞及被上訴
    人戊○○之授權，因而為系爭抵押權之設定云云。經查：
    1.被上訴人就系爭抵押權設定登記申請文件所附許鄧璞印鑑
      證明之真正雖不爭執，但其僅能證明上訴人所稱廖丹萍持
      有之許鄧璞印鑑為真正。惟單純持有他人之身分證、印鑑
      章、房地所有權狀、印鑑證明，原因可能為所有權買賣移
      轉登記、或為代為保管、或為借款證明、或為偷盜詐騙所
      得，不可一概而論，尚難認定其必有授權設定系爭抵押權
      之意。是上訴人僅憑廖丹萍單純持有被上訴人等上開欠缺
      相關授權表示之證明文件及印鑑，即謂許鄧璞有授權設定
      系爭抵押權，顯非有據。
    2.再者，上訴人固提出被上訴人乙○、戊○○之刑事告訴理
      由狀及他案偵查筆錄、剪報資料，並主張許鄧璞、被上訴
      人戊○○曾委託張儷瓊投資理財，並交付身分證、印章等
      物，並非如被上訴人臨訟時稱僅係授權他人辦理合作金庫
      轉貸及換約而已云云，然查，被上訴人戊○○等提出之刑
      事告訴狀係載稱：「八十五年二月間，被告張儷瓊與自稱
      為張女特別助理之廖英銘（當時其自稱為廖皓佑），....
      以『投資理財』等前述理由，誘騙告訴人夫婦將房屋、土
      地所有權及許鄧璞身分證、印鑑章交予廖英銘，同年三月
      十四日、十九日許，張女及廖英銘旋即夥同合作金庫行員
      劉偉誠，親赴告訴人上址住處.. .. 替許鄧璞所有之上開
      房屋辦理貸款事宜，俟後合作金庫共核貸新台幣九百萬元
      之貸款，張女將其中五百萬元用以償還先前許鄧璞向花旗
      銀行之四百萬元貸款，另四百萬元則輾轉悉數遭張女領取
      一空。嗣後張女又以持該房屋之所有權狀向侯承利、李豐
      儀、丙○○等人借貸，並設定抵押權，獲取千萬元以上之
      不法利益」等語（原審卷233 頁)， 足見被上訴人主張許
      鄧璞交付張儷瓊所有權狀、印鑑證明、印鑑章等僅係為合
      庫轉貸換約，並不包括授權辦理系爭抵押權設定，被上訴
      人亦未自認其原知悉系爭房地有除合作金庫以外之其他抵
      押權設定。又被上訴人乙○於原審91年8 月9 日辯論期日
      陳稱：「因為己○○在做生意，把系爭房地設定抵押給花
      旗銀行，戊○○是張儷瓊兒子的家教老師，因為這樣，張
      儷瓊建議我們改向合作金庫貸款，所以我們就將上開文件
      交給張儷瓊，因為張儷瓊說每隔一年合庫要換約一次，所
      以東西一直放在張儷瓊那裡，直到有人查封我的房子，我
      才知道這些事情，向張儷瓊把東西要回來」等語，上訴人
      雖主張向銀行辦理換約只須提出印鑑即可，無須另提出房
      地所有權狀、印鑑證明等物，惟許鄧璞及被上訴人戊○○
      並非從事銀行貸款相關業務人員，依常情，其向銀行申請
      延展借款還款期限，而與銀行進行換約手續，究須提出何
      種文件，未必熟知，且被上訴人戊○○經常在國外，故其
      誤信辦理換約手續須提出上開文件，而將上開文件交由訴
      外人張儷瓊代為處理，並非不可能。而張儷瓊取得許鄧璞
      之身分證、印鑑章、房地所有權狀、印鑑證明，縱使不是
      基於換約之原因，亦不能認為許鄧璞即有授權設定系爭抵
      押權之意。應認上訴人此部分之主張，尚不足採。
　  3.上訴人主張系爭抵押權之設定係許鄧璞及被上訴人戊○○
      授權訴外人張儷瓊，再由訴外人張儷瓊授權訴外人廖丹萍
      辦理，廖丹萍居於張儷瓊之使用人（手足）地位云云，惟
      為被上訴人所否認。查證人張儷瓊業於台灣高等法院92年
      上字第1049號民事案件證稱：「知道他們（被上訴人）在
      至誠路有棟房子，門牌號碼則不清楚。也不知道有無設定
      抵押給李丰儀（即前順位抵押權人）。我不認識李丰儀」
      、「（戊○○、乙○有無將房子所有權狀、身分證、印鑑
      及印鑑證明交給與你？）他們從沒有把這些東西交給我，
      是我把我的東西交給他們保管，我也沒有替他們處理財物
      及銀行貸款問題」、「廖（即廖丹萍）是我的姪女，有時
      我會請他過來一下，大約民國八十四年左右他來過我家，
      有無見過乙○母女我不清楚」、「廖丹萍與被上訴人不熟
      」、「（廖丹萍有無替乙○辦理銀行貸款事宜？）廖丹萍
      與他們不熟，不會替他們辦貸款」、「（戊○○有無將其
      印鑑、存摺交由證人理財投資？）沒有，他沒有錢，如何
      投資」等語（本院卷416 頁以下），依證人張儷瓊上開證
      述，其已否認曾獲授權設定系爭抵押權，亦難認為證人張
      儷瓊有將上開印鑑證明等文件交由訴外人廖丹萍並授權辦
      理系爭抵押權設定之事實，自難僅因廖丹萍與張儷瓊之關
      係密切即認為其間有所謂「使用人」或「輔助人」之關係
      。
    4.上訴人又主張系爭房地除系爭抵押權外，原另設定有第2
      順位抵押權擔保訴外人侯承利之債權，及第3順位抵押權
      擔保訴外人李丰儀之債權，均為訴外人世煌承辦，又
      世煌於90年間以訴外人侯承利之名義聲請本票裁定（本院
      90年度票字第12號），就系爭房地聲請強制執行（本院90
      年度執字第10731號），並於90年8月21日執行查封，許鄧
      璞並未異議，亦承認有抵押借款，且於同年8月30日即委
      託訴外人住商不動產天母士東店出售系爭房地，並約定委
      託至售出為止，益證許鄧璞生前承認確有系爭抵押借款，
      故決定出售系爭房地還債云云，經查，證人世煌於本院
      91年訴字980 號民事案件中固證稱其於執行案件曾至系爭
      房地現場，當時許鄧璞有表示要把房子賣掉來處理債務，
      其並曾提及抵押權設定，當天所說有記載於執行筆錄等語
      （本院卷156 頁），惟該案查封筆錄僅記載：「債權人代
      理人導往現場，債務人在場，稱該屋係一樓自行使用，二
      樓親友借住，三樓增建，亦出借予親友，頂樓有增建」等
      語（本院卷81頁），並無許鄧璞承認有為系爭房地之第2
      至第4順位抵押借款，並承諾將出售房屋以清償該等債務
      等情形。實則，證人世煌即為代辦系爭房屋第2 至第4
      順位抵押借款之代書，且曾匯入系爭帳戶多筆款項，就本
      件具有重大利害關係，自難僅憑證人世煌所證，遽為有
      利於上訴人之判斷。又上訴人所提出該執行案之債權人聲
      請暫緩執行狀（本院卷86頁），固載稱：「緣兩造正洽談
      和解方案，由債務人委託仲介公司銷售房屋」等語，惟該
      狀本為債權人單方所作，並無許鄧璞或被上訴人簽署，自
      不足以證明確有洽談和解其事。實則，許鄧璞於系爭房屋
      遭查封後，即具狀提起債務人異議之訴，請求塗銷上開第
      2 順位抵押權登記（本院90年度重訴字第537 號），又提
      起塗銷最高限額抵押權之訴，請求塗銷上開第3 順位抵押
      權登記（本院91年度訴字第980 號、台灣高等法院92年度
      上字第1049號），及針對系爭抵押權（原第4 順位）提起
      本件訴訟，顯見許鄧璞雖於系爭房地遭查封後另行委託出
      售系爭房地，然非對該系爭抵押權之設定毫無異議。至於
      上訴人提出許鄧璞委託出售之契約書上固載稱委託至售出
      為止（本院卷83頁），但實際上該房地至今仍未出售，上
      訴人就該文字推稱許鄧璞於抵押權設定時即知悉其事，並
      願售屋還債云云，實為上訴人主觀上之臆測，並非可採。
    5.至於上訴人主張被上訴人戊○○另提供坐落台北市○○○
      路117巷30號8樓房地委由訴外人廖丹萍向上訴人抵押借款
      3,000,000元，而被上訴人乙○亦曾委託訴外人廖丹萍，
      以坐落台北市○○路○段335號5樓之1房地設定抵押擔保被
      上訴人戊○○另向上訴人所借之6,000,000 元，上開房地
      並均經強制執行在案，而被上訴人對該強制執行程序均無
      異議云云。被上訴人則主張上開天母西路及石牌路房地實
      非被上訴人戊○○及乙○所有，而係訴外人張儷瓊借用彼
      等名義登記，故其不知有以該房地抵押借款之事等語。查
      證人張儷瓊於台灣高等法院92年上字第1049號民事案件證
      稱：「（是否將上開天母西路房子登記給被上訴人戊○○
      及將上開石牌路房子登記給被上訴人乙○？）沒有。戊○
      ○在我家幫忙時很乖，乙○對我很好，因他們家很窮，當
      時是說要買石牌路的房子給戊○○當作嫁妝，但需要貸款
      ，我告訴他貸款算是薪水，後來並沒有做到，因他要到國
      外讀書，所以作罷。天母西路的房子並未登記給他們母女
      ，那是八十年時租來給我家幫忙的司機住的」、「我不知
      道為何這兩棟房子會登記在他們名下」等語（見本院卷41
      9、420頁）。又查，上開石牌路房地原登記為訴外人林輝
      雄所有，嗣移轉登記為被上訴人乙○所有，而上開天母西
      路房地原登記為訴外人鄭美寶所有，嗣移轉登記為被上訴
      人戊○○所有，實則，其均遭張儷瓊利用作為登記名義之
      人頭，業據證人林書港於本院91年訴字980 號民事案件92
      年3 月26日期日辯論證稱：「（石牌路二段三三五號五樓
      及五樓之一房屋係何人所有？）五樓房屋是登記在我兒子
      林輝雄名下，五樓之一是登記在我的名下，但我們都不知
      道。林輝雄是設計師，張儷瓊有很多間房屋是請林輝雄設
      計的。張儷瓊告訴林輝雄可以幫忙理財，我和林輝雄就將
      我們的身分證、印章交給張儷瓊去辦理，張儷瓊就拿林輝
      雄所有北投文化三路六十一號房屋及我所有之內湖的房屋
      去一銀辦理抵押貸款，投資晶元廠及三洋汽車。她將貸款
      的錢拿走，都是開張榮國的票給我們，當時她佯稱她是黃
      雅玲，直至九十年間案發後我才知道她的本名是張儷瓊」
      、「（房屋登記在名下時是否清楚？）我們不清楚。我兒
      子的身分證是在八十二年七月間交給張儷瓊的，我的是在
      八十二年十月交給她的」等語（本院卷64、65頁），又證
      人鄭美寶亦證稱：「（天母西路一一七巷三十號房屋為何
      登記在你的名下？）我是人頭。我們與張儷瓊認識有三、
      四年之久，張儷瓊表示她有很多房子，因為我名下沒有房
      子，所以同意將房子登記在我名下，我的印鑑都放在張儷
      瓊處」等語（本院卷66頁），堪認被上訴人主張上開天母
      西路及石牌路房地係訴外人張儷瓊借用被上訴人戊○○及
      乙○名義登記等情，應可採信。上開天母西路及石牌路房
      地既非被上訴人戊○○及乙○所實質管領，則有關該二筆
      房地如何由訴外人廖丹萍與世煌辦理抵押借款，尚難認
      為被上訴人戊○○及乙○必然知悉其事。又與人熟識及授
      權他人代辦抵押借款，原屬二事，並無必然關係，固然上
      訴人提出多個以被上訴人名義登記所有房地，曾由世煌
      辦理抵押設定，或由廖丹萍擔任連帶保證人，向第一銀行
      或台北銀行借款，縱認許鄧璞與被上訴人戊○○曾有委託
      張儷瓊投資理財之事實，或是認識廖丹萍，甚或同設籍於
      一處，但此均與本件系爭抵押權之授權並無直接關係，無
      從據此認定許鄧璞曾授權張儷瓊就系爭房地設定系爭抵押
      權。又上訴人提出其認係張儷瓊親筆之文書（本院卷87頁
      ），主張該書面資料業已記載系爭房地抵押設定之第2 至
      第4 順位抵押權，且亦明載各該借款應償還之日期，可證
      明許鄧璞提供系爭房地擔保戊○○借款設定抵押權之事實
      云云，實則，該書面僅簡單記載若干日期及金額，並無法
      從其記載即確認係指系爭房地之抵押借款，縱使上訴人之
      假設為真，其亦僅為張儷瓊之記載，並不足以證明許鄧璞
      或被上訴人戊○○曾授權張儷瓊設定抵押借款。
    6.按為委任事務之處理，須為法律行為，而該法律行為，依
      法應以文字為之者，其處理權之授與，亦應以文字為之。
      又受任人受概括委任者，固得為委任人為一切法律行為，
      但不動產之設定負擔，須有特別之授權始得為之。為修正
      前民法第531 條、民法第534 條第1 款所定明。是不動產
      物權之設定，其代理權之授與，應以書面為之。上訴人主
      張許鄧璞及被上訴人戊○○將上開印鑑、印鑑證明、所有
      權狀、身分證等文件交予張儷瓊，係概括委任訴外人張儷
      瓊理財，亦應包括設定系爭抵押借款，並稱被上訴人與代
      理人間內部對於代理權之限制，並不能對抗上訴人云云。
      惟查，許鄧璞及被上訴人戊○○縱有概括委任訴外人張儷
      瓊代為理財，然訴外人張儷瓊並不因持有上開印鑑及文件
      ，即當然取得許鄧璞及被上訴人戊○○之特別授權，而上
      訴人亦未舉證證明訴外人張儷瓊或廖丹萍就系爭抵押權之
      設定確受有特別授權之事實，是上訴人主張系爭抵押權之
      設定確係基於許鄧璞及被上訴人戊○○授權所為云云，並
      不足採。而訴外人張儷瓊、廖丹萍根本沒有取得被上訴人
      授權，自無所謂代理權之內部限制能否對抗善意第三人之
      問題，應認上訴人之主張，尚非可採。
    7.綜上，應認被上訴人依民法第767條主張塗銷系爭抵押權
      ，為有理由。
  (三)被上訴人主張許鄧璞及被上訴人戊○○係遭張儷瓊誆稱可幫
    忙轉貸至利率較低之合作金庫為由，騙走印鑑證明書等資料
    ，上訴人未向被上訴人查證，亦未見授權書即辦理系爭抵押
    權登記，應屬惡意，被上訴人不負表見代理之責等語。上訴
    人則主張：許鄧璞及被上訴人戊○○之身分證、印章、所有
    權狀、印鑑證明書等，均屬極重要之文件，其交予他人長期
    保管，亦屬表見代理，應由被上訴人負授權人之責任云云。
    按「由自己之行為表示以代理權授與他人，或知他人表示為
    其代理人而不為反對之表示者，對於第三人應負授權人之責
    任。但第三人明知其無代理權或可得而知者，不在此限。」
    民法第169條定有明文。是主張本人應負表見代理之授權人
    責任者，必須證明本人有「由自己之行為表示以代理權授與
    他人」或「知他人表示為其代理人而不為反對之表示」之情
    事，致其誤信他人已取得代理權，且其本身就他人未經授權
    一事非明知或可得而知，始足當之。查廖丹萍雖持有許鄧璞
    及被上訴人戊○○之身分證、印章、所有權狀、印鑑證明書
    等相關證明文件，然上開文件係許鄧璞及被上訴人戊○○委
    託訴外人張儷瓊向合庫辦理抵押借款及後續換約手續，而交
    付予張儷瓊，已如前述，自不得僅以廖丹萍單純持有該二人
    之相關證明文件，即謂許鄧璞有「以自己之行為表示以代理
    權授與他人」之情事。且上訴人亦無法舉證證明廖丹萍曾自
    稱其為張儷瓊之履行輔助人、使用人，亦未舉證證明許鄧璞
    或被上訴人戊○○於借款或系爭抵押權設定之前或當時，已
    知有此情事而不為反對之表示，故上訴人主張本件有表見代
    理之情事云云，已不足採。況系爭抵押權之擔保金額高達4,
    800,000元，上訴人主張之借款亦達4,306,750元，均非小數
    目，影響當事人之權益甚鉅，上訴人主張為其處理本件借款
    與設定系爭抵押權之世煌復為執業多年之代書，就當事人
    身分之確認及授權真正性之查驗應有相當之經驗，其僅需向
    本人稍加查證，即可得知許鄧璞及被上訴人戊○○並未授權
    張儷瓊或廖丹萍設定系爭抵押權或借款，則上訴人就張儷瓊
    或廖丹萍並無代理權一事，自屬可得而知。從而，上訴人主
    張被上訴人應依上開規定負表見代理之授權人責任云云，自
    無足採。至於上訴人所舉最高法院44年台上字第1428號民事
    判例意旨，係以當事人平日即將支票簿及支票章授權他人簽
    發支票，故構成表見代理，然支票簿加上支票章本具有特定
    之目的，且係平日即授權他人簽發支票之情形，與本件廖丹
    萍持有之印章、身分證等並無特定之用途，且上訴人亦未曾
    見到許鄧璞或被上訴人戊○○曾親自授權廖丹萍之情形，故
    兩者並不相同，自無適用該判例之餘地。
  (四)上訴人另聲請本院調查人證廖丹萍，惟查其自92年4月7日之
    後即行蹤不明，戶籍業已依法遷入台北市北投區戶政事務所
    ，有個人基本資料查詢結果表在卷可稽，應認該證據方法無
    法調查，附此敘明。又上訴人聲請本院函查被上訴人戊○○
    印鑑證明申領及變更資料，待證事實為系爭支票背書之印鑑
    為戊○○自己或授權他人管理使用中，不生遭他人盜蓋之問
    題，惟查，被上訴人戊○○之印鑑聲請登記與變更紀錄，前
    據本院向台北市士林區戶政事務所調閱，亦經該所函覆在卷
    （本院卷369頁、394頁），至於印鑑證明書之申領，並不足
    以證明該印鑑是否為本人管理使用中，應認尚無調查之必要
    ，亦附此敘明。
六、綜上所述，並無證據足為證明被上訴人戊○○曾於系爭支票
    上背書或授權他人背書，亦無證據證明許鄧璞曾授權設定系
    爭抵押權，上訴人又無法證明許鄧璞及被上訴人戊○○應負
    表見代理之授權人責任，從而被上訴人訴請確認上訴人就系
    爭支票對被上訴人戊○○背書部分之債權不存在，及上訴人
    應塗銷系爭抵押及塗銷系爭抵押權之登記，自屬有據，應予
    准許。從而，原審為上訴人敗訴之判決，核無違誤，上訴意
    旨指摘原判決不當，求予廢棄改判，為無理由，應予駁回。
七、本件事證已臻明確，兩造其餘之攻擊防禦方法及舉證，經審
    酌核與判決基礎不生影響，爰不一一論述，併此敘明。
八、據上論結，本件上訴為無理由，依民事訴訟法第449 條第1
    項、第78條，判決如主文。
中　　華　　民　　國　　94　　年　　10　　月　　13　　日
                  民事第一庭  審判長法  官  洪舜帆
                                    法  官  陳靜芬
                                    法  官  高愈杰
以上正本證明與原本無異。
本件當事人須以本判決適用法律顯有錯誤為上訴理由時，始得於
本判決送達後20日內向本院提出上訴狀，如已於本判決宣示後送
達前提起上訴者，應於判決送達後10日內補具上訴理由，（均按
他造當事人之人數附繕本），並經本院許可後方得上訴最高法院
。
中　　華　　民　　國　　94　　年　　10　　月　　18　　日
                                    書記官  高楚安
